【裁判字號】    98,訴,1507
【裁判日期】    991224
【裁判案由】    損害賠償等
【裁判全文】
臺灣士林地方法院民事判決              98年度訴字第1507號
原      告  英屬維京群島商歐瑞特工業股份有限公司
             (OZTOP N.
法定代理人  張世霖
訴訟代理人  林正疆律師
被      告  蘇光裕
訴訟代理人  程巧亞律師
上列當事人間損害賠償等事件，本院於民國99年12月9 日言詞辯
論終結，判決如下：
    主  文
原告之訴及假執行之聲請均駁回。
訴訟費用由原告負擔。
    事  實  及  理  由
一原告起訴主張
  (一)原告為在台灣設立登記之東光凡而工業股份有限公司（下稱
    東光凡而公司）之百分之百投資之境外公司。民國89年間被
    告升任東光凡而公司營業部協理，並經派任為原告在上海成
    立代表處，並擔任首席代表，綜攬上海代表處必要事務及權
    限。89年12月間被告以推廣業務為由，要求原告匯款至被告
    私人帳戶內，原告不疑有他而於附表所示之時間，陸續匯款
    至被告私人帳戶，共計美金39萬7,215 元。原告詐得上開款
    項後，公司追問使用流向及細節，被告始終支吾其詞，但擔
    保一切用途正常，並以帳冊留置上海為由敷衍原告。嗣後則
    提出殘缺簡陋之不實憑證，企圖蒙混。97年間原告母公司東
    光凡而公司管理階層異動，欲整頓原告公司在海外多年之疑
    點，因而派遣新任財務經理林琬婷前往上海瞭解情況，發現
    上海代表處因欠缺可供查核帳冊與檔案，而無法向中國當局
    註銷該代表處。被告見難以交代上海代表處之財務狀況及細
    節，因而在97年11月5 日將上海代表處財務專用章寄送予東
    光凡而公司在大陸成立之「上海鈺光閥門管配件有限公司」
    （下稱上海鈺光公司）。
  (二)按受任人因處理委任事務，所收取之金錢、物品及孳息，應
    交付於委任人，受任人為自己之利益，使用應交付於委任人
    之金錢或使用應為委任人利益而使用之金錢者，應自使用之
    日起，支付利息。如有損害，並應賠償。受任人因處理委任
    事務有過失，或因逾越權限之行為所生之損害，對於委任人
    應負賠償之責，民法第541 條、第542 條、第544 條定有明
    文。又按因故意或過失，不法侵害他人之權利者，負損害賠
    償責任。故意以背於善良風俗之方法，加損害於他人者亦同
    ，民法第184 條第1 項定有明文。被告受原告委任應將原告
    所交付之款項用於公務，並報告使用的各項細節，有剩餘即
    應返還原告。原告所提出之合理單據僅美金2 萬6,155 元。
    故其他高達美金37萬1,060 元之金額已遭被告挪為他用而侵
    占入己。故依據上開規定，爰就被告所侵佔之款項中之新台
    幣300 萬元先行請求被告賠償。
  (三)聲明：被告應給付原告新台幣300 萬元，及自起訴狀繕本送
    達被告之翌日即99年3 月26日起至清償日止，按年息百分之
    五計算之利息。
二被告之抗辯
  (一)被告並未因處理委任事務而向第三人收取任何物品、金錢或
    孳息。原告主張依據民法第541 條規定請求被告給付，容有
    誤解。至於原告匯款被告之款項，被告均用於上海代表處之
    庶務或業務拓展上，並填具相關單據及檢附憑證，原告在事
    隔多年後，以被告未向其報告且隱匿帳冊為由，請求原告賠
    償其所匯款項云云，實有違常情。而原告主張依據民法第54
    2 條規定，以被告為自己之利益使用原告之金錢，請求損賠
    償部分，原告並未舉證證明被告有為自己之利益使用原告之
    金錢，亦未就其損害為何舉證證明之。故原告之主張實無可
    採。又原告另主張被告因處理委任事務有過失或逾越權限之
    行為而生有損害，請求被告賠償，但原告亦未證明被告處理
    事務有何過失或逾越權限之行為及原告有何損害。故此部分
    主張亦無足採。
  (二)被告自76 年5 月14日即在東光凡而公司業務部門任職。89
    年間東光凡而公司有意在大陸投資，故設立原告為境外子公
    司以便以第三地轉投資大陸，原告公司即為俗稱之「紙上公
    司」。東光凡而公司並指派被告擔任上海代表處首席代表。
    故被告實為東光凡而公司之營業部協理並兼任原告公司之上
    海代表處首席代表。被告除仍負責東光凡而公司在國內營業
    部之業務，在大陸之主要工作為業務開發、參加展覽、拜訪
    客戶、市場調查等。原告在上海地區另聘僱會計行政小姐處
    理會計、庶務工作。原告公司原擬匯入原告設於上海交通銀
    行之帳戶，但為節稅，原告要求被告在上海之銀行開立帳戶
    ，款項直接匯入以被告名義開設之帳戶。原告公司在上海代
    表處之帳務有東光凡而公司的管理部經理黃春松不定期至上
    海查帳，被告亦會將帳冊帶回台灣供東光凡而公司查察。如
    果錢不夠用，才由會計寫申請書呈核，東光凡而公司才匯款
    。
  (三)在97年度，東光凡而公司尚以被告工作表現良好，而給予被
    告新台幣33萬7,442 元之年終獎金。苟被告在擔任上海首席
    代表處期間有帳目不清且經多次要求說明，被告均置之不理
    ，東光凡而公司豈有給予高額之年終獎金之理。上海代表處
    之帳冊因代表處多次遷移，帳冊或可能因此遺失。
  (四)被告被賦予至大陸拓展業務之任務後，即依照大陸地區法令
    在上海浦東大道永華大廈租用辦公室設立代表處，並且聘請
    二位當地人員，一位負責接電話及管帳，另一位則培訓業務
    ，薪水由原告所匯款項支應。被告曾經在大陸舉辦3 次大型
    展覽，並尋找經銷商。又代表處在大陸有設置宿舍供員工住
    宿，宿舍的開銷亦從代表處的款項支應。另由東光凡而公司
    派去的長駐業務在當地的車資、住宿費亦由代表處的經費支
    出。被告有時住宿舍，宿舍不夠時住飯店，才將飯店之領據
    向東光凡而公司具領出差費。被告在上海設立代表處後，大
    陸的工程公司知道東光凡而公司到大陸設立據點，因而開始
    向代表處下單。因代表處不能買賣，所以由被告籌畫以大陸
    人之名義在大陸地區成立雲鼎公司，以便為東光凡而公司接
    單，被告並兼管該公司。嗣後被告更並進一步為東光凡而公
    司成立上海鈺光公司，併購雲鼎公司。另東光凡而公司亦在
    寧波成立東光五金有限公司。東光凡而公司認為原告上海代
    表處之任務已完成，而欲辦理註銷登記，但此部分由東光凡
    而公司之管理部門專責處理，被告並未參與。
  (五)被告在東光凡而公司任職達22年之久，長期在兩岸奔波，深
    覺疲累，且已符合勞動基準法第53條第1 款之退休要件，故
    於98年3 月12日向東光凡而公司請求退休，並給予退休金。
    但東光凡而公司此時才以上海代表處帳目不清等藉口，將被
    告解職，拒絕給付退休金，並繼而提出民刑訴訟。而東光凡
    而公司以被告侵吞上海代表處匯款乙節，對被告提出詐欺、
    侵占、背信等之刑事偵查事件，業經台灣士林地方法院檢察
    署（下稱士林地檢署）檢察官於99年5 月31日偵結而為不起
    訴處分。
  (六)原告公司所主張匯款係89年至93年間，金額高達新台幣一千
    餘萬元，原告公司及母公司東光凡而公司不可能從未查核確
    認。且亦不可能在未查核之情況下陸續匯款。89年至93年間
    之匯款，至被告於98年3 月12日請求退休之際，已經過5 年
    ，應早已確認無訛，原告至此才以此為由請求賠償，顯無足
    採。
  (七)聲明：原告之訴及假執行之聲請均駁回。如受不利判決，願
    供擔保請求宣告免為假執行。
三不爭執事項
  (一)原告公司為東光凡而公司百分之百投資之境外子公司。
  (二)被告受東光凡而公司指派為原告公司上海代表處之首席代表
    。
  (三)原告公司於附表所示之時間、金額匯款至以被告名義開設之
    帳戶。
  (四)被告於98年3 月12日向東光凡而公司申請退休及給付退休金
    ，東光凡而公司於98年3月19日將被告解職。
四爭執要點
  (一)被告有無將原告如附表所示時間、金額所匯款項侵吞？
五法院之判斷
  (一)原告公司為東光凡而公司百分之百投資之境外子公司乙節為
    原告所自承，亦據原告提出原告公司股東名冊可參。是原告
    公司之一切業務及財務均受母公司東光凡而公司之監督。
  (二)原告主張被告向原告詐稱業務上有使用金錢之必要，而使原
    告將款項匯入被告私人帳戶云云。然查，東光凡而公司前管
    理部經理黃春松於東光凡而公司對被告及黃春松提出詐欺告
    訴之偵查程序中陳稱，被告為原告在大陸的代表，行銷費用
    是會計課開傳票，由黃春松上司簽准，簽支票出來給銀行，
    也申請匯款單給總經理簽准再匯到大陸，剛開始是公司匯給
    公司，因聽聞直接匯至公司帳戶會扣稅，所以有部分直接匯
    給私人帳戶，匯款單要總經理簽名，如果不簽就不可以匯，
    當時東光凡而公司董事長是曾榮順、總經理是張世霖，二人
    都同意匯款等語（士林地檢署98他字第4104號偵查卷第
    240-241 頁）。且證人林琬婷亦證稱，確實是因為節稅，所
    以匯到被告之私人帳戶內等語（士林地檢署98他字第4104號
    偵查卷第242 業）。是原告主張被告為詐騙原告而要求原告
    將附表所示之款項匯入被告私人帳戶內，顯非事實。
  (三)東光凡而公司之法定代理人曾榮順於東光凡而公司上開所提
    之詐欺告訴偵查程序中證稱，原告公司上海代表處之帳目由
    被告在上海當地請人作帳等語（99年度偵字第4235號偵查卷
    第75頁），與被告證稱，其在上海有聘請會計等相符。又東
    光凡而公司於上開偵查程序中復承認被告亦有任職上海鈺光
    公司等情。原告復不爭執上海鈺光公司於91年11月13日成立
    ，係由被告成立，且為東光凡而公司控制指揮，上海鈺光公
    司第一任負責人為曾榮順、第二任即為現管理部經理林琬婷
    ，上海代表處在93年時即僅掛名在上海，由上海鈺光公司正
    式接手等情。而黃春松即東光凡而公司之已退休之管理部經
    理亦在偵查程序中陳稱，東光凡而公司派遣被告至大陸拓展
    業務，負責行銷、推廣業務等情（士林地檢署98他字第4104
    號偵查卷第240 頁）。是依據上開所述，被告辯稱，其在大
    陸期間為東光凡而公司拓展業務，租用辦公室設立辦事處，
    雇用當地人員，籌畫成立大陸地區之雲鼎公司、成立上海鈺
    光公司，合併雲鼎公司等情，應為可採。原告公司原即東光
    凡而公司欲投資大陸地區所成立之持股百分之百子公司，被
    告為東光凡而公司所處理之事務即係為原告處理事務。被告
    既在上海租用辦公室成立辦事處籌畫購買雲鼎公司、成立鈺
    光公司，並加以合併，自需支出庶務、業務費用，且時間長
    達四年之久（89至93年），所支出之業務、庶務費用應不止
    原告所稱僅美金2 萬6,155 元（約台幣78萬4,650 元）。原
    告又自承除如附表所示之匯款外，並無支付其他上海代表處
    之費用。故上開聘請會計，籌畫購買雲鼎公司、成立鈺光公
    司等業務及庶務開銷，自需以原告所匯款項支付。故被告辯
    稱原告所匯之款項均用於上海代表處之庶務及業務拓展上，
    亦為可採。至於原告辯稱在上海不需租用辦公室云云。然原
    告及東光凡而公司既然要求被告在上海成立代表處，推展業
    務，自需有辦公場所或交易對象、客戶可以到訪、進行業務
    之處所，原告辯稱不需承租辦公室云云，顯非可採。準此，
    原告主張其所匯款項僅其中美金2 萬6,155 元，使用於代表
    處之業務云云，應非可採。
  (四)原告以被告就上海代表處之帳目不清，隱匿帳冊，無法提出
    核銷憑證為由，主張被告將高達30餘萬元美金侵吞入己。惟
    東光凡而公司之管理部經理黃春松於上開偵查程序中陳稱，
    原告公司每個月之報表，被告有副本寄回來給董事長及總經
    理，且每個月有季報、月報及年報，還有資產負債表及損益
    表，被告均寄三份，乙份送證人黃春松、另二份送董事長及
    總經理，寄送證人黃春松部分並由會計查收等情（99年度偵
    字第4235號偵查卷第77頁）。又東光凡而公司法定代理人曾
    順榮亦在上開偵查程序中證稱，原告公司在上海之帳目有會
    計人員作帳，曾順榮每年均會前往上海視察原告公司業務，
    東光凡而公司之管理部經理黃春松有查核之義務等語（士林
    地檢署99年度偵字第4235號偵查卷第76頁）。且原告公司所
    主張匯款係89年至93年間，金額高達一千餘萬元，原告公司
    及母公司東光凡而公司顯不可能從未查核確認。且亦不可能
    在未查核之情況下陸續匯款。又89年至93年間之匯款，至被
    告於98年3 月12日請求退休之際，已經過5 年，原告此時才
    以被告在擔任上海首席代表期間，侵吞其在89年至93年所匯
    之款項，請求賠償，顯有違常情。是原告公司在大陸的帳務
    有會計人員作帳，東光凡而公司亦會由管理部經理查帳，被
    告更按月份、季及年將原告公司上海代表處之報表送交原告
    公司之母公司東光凡而公司，即已履行其報告之義務，且東
    光凡而公司法定代理人曾榮順又每年均到上海代表處視察原
    告公司業務，被告應甚難將匯款侵吞入己，而未遵命拓展業
    務。且89至93年間之帳目問題，期間歷經五年，均相安無事
    ，原告迄今才主張，亦有違常情。準此，原告公司主張被告
    帳目不清，隱匿帳冊，而將所匯款項侵吞云云，實與常情不
    符，亦非可採。
  (五)至於原告主張上海代表處因欠缺帳冊及相關憑證無法順利註
    銷註冊等情，雖據提出大陸地區昆山市開發區卓識投資諮詢
    事務所所出具之說明稱，上海代表處因無法提供稅務機關查
    帳至稅務註銷無法完成，進而使得工商登記證亦無法辦理註
    銷手續等情。然但被告本是東光凡而公司業務部協理，其專
    長為業務而非財務，復參以東光凡而公司之財務部分亦另有
    管理部門負責，負責人亦不負責財務作帳及帳冊、憑證之保
    管。故上被告辯稱其僅負責業務，而不負責保管帳冊、憑證
    等，尚非全然無據。再原告公司既受東光凡而公司完全控制
    監督，東光凡而公司對於財務部分則由管理部負責，而上海
    代表處之帳冊亦曾交回東光凡而公司管理部查核，事後雖由
    上海部分之會計保管，但由此可知，東光凡而公司之管理部
    門確實對上海代表處之帳務等財務狀況亦有實際監管之行為
    。且93年間上海代表處即處於掛名在上海之狀態，自89年迄
    原告起訴為止，已長達9 年，上開帳冊苟有保存必要，東光
    凡而公司應會逐年督促指示被告加以保管，並且查驗。如有
    一年查驗未能如實，定會追究被告之責任。然而原告或東光
    凡而公司均未舉出證據證明，有命被告加以保管，或在此過
    程中因查驗未果而追究責任。又東光凡而公司之負責人曾榮
    順每年均會到大陸視察原告公司業務，如上海代表處有帳目
    不清，憑證不實之情，東光凡而公司應早已發動追查，以究
    明責任。但東光凡而公司歷年均無此舉動，顯見，上海代表
    處之帳務應在正常的範圍內，東光凡而公司始未發動追查。
    苟現今上海代表處帳冊、憑證確實遺失，但上海代表處之帳
    冊是由上海當地之會計作帳保管，並已歷任數名會計，此由
    原告提除之電子郵件中提及有周姓、徐姓會計可參（本院卷
    第77頁）。且上海代表處自93年業務交接予鈺光公司後，即
    僅掛名，故其運作是在停擺狀態，被告亦轉回東光凡而公司
    所指派之其他任務，究竟何人應保管停擺狀態中之代表處帳
    冊、憑證及會計帳冊如何遺失之情節，並無法證明，自難認
    為是被告失職所致。且東光凡而公司理應在93年間即結束代
    表處業務並應向主管機關註銷。東光凡而公司或原告怠於在
    當時即結束代表處，歷經多年後，才因帳冊、憑證保管不當
    遺失，無法關閉代表處，此無法關閉代表處之責任，亦難謂
    可歸咎於被告。更難以帳冊、憑證遺失即認為無法證明被告
    在大陸所推廣之業務，而推論被告侵吞原告所匯之款項。
  (六)又證人林琬婷是東光凡而公司現任管理部經理，本件訴訟即
    是因證人林琬婷奉派前往上海關閉上海代表處，因帳冊遺失
    無法關閉所引起，其利害關係與原告及東光凡而公司一致，
    本難期待其為客觀之陳述。且林琬婷是在97年2 月1 日才著
    手接觸原告公司在上海代表處之業務，此有林琬婷在本院證
    述可參（本院第187 背面）。此時距離上海代表處在93年間
    已將業務移交上海鈺光公司而為停擺狀態已長達4 年，其於
    97 年2月1 日至上海代表處之所見及所聞，早已非93年間之
    景況，故亦難以其所為之證述，而據為有利原告之認定。
  (七)綜上所陳，原告主張其在89年至93年間匯款予被告供設立在
    上海之代表處營運使用，被告未將之使用在原告委託之任務
    上，卻將其中美金37萬1,060 元款項侵吞入己等情，洵屬無
    據。從而，原告依據民法第541 、542 、544 條及民法第
    184 條第1 項規定，請求被告賠償上開匯款中之新台幣300
    萬元為無理由，不能准許，應駁回原告之訴。原告受敗訴判
    決，其假執行之聲請即失所依據，應併予駁回。
六本件事證已臻明確，兩造其餘攻擊防禦方法及其他未經援用之
  證據，經斟酌上無礙於本院前述之認定，無一一論究之必要。
七訴訟費用負擔之依據：民事訴訟法第78條
中    華    民    國    99    年    12    月    24    日
                  民事第一庭  法  官  黃珮禎
以上正本證明與原本無異。
如對本判決上訴，應於判決送達後20日內向本院提出上訴狀，若
委任律師提起上訴者，應一併繳納上訴審裁判費，否則本院得不
命補正逕行駁回上訴。
中    華    民    國    99    年    12    月    27    日
                              書記官  蔡東晏
┌─┬─────┬─────────────────┐
│編│日期      │金額（幣別：美金、單位：元）      │
│號│          │                                  │
├─┼─────┼─────────────────┤
│1.│89.12.28  │10,000                            │
│  │          │                                  │
├─┼─────┼─────────────────┤
│2.│90.3 .13  │10,000                            │
│  │          │                                  │
├─┼─────┼─────────────────┤
│3.│90.6 .20  │10,000                            │
│  │          │                                  │
├─┼─────┼─────────────────┤
│4.│90 .9 .7  │15,000                            │
│  │          │                                  │
├─┼─────┼─────────────────┤
│5.│91.1 .14  │20,000                            │
│  │          │                                  │
├─┼─────┼─────────────────┤
│6.│91.4 .16  │15,000                            │
│  │          │                                  │
├─┼─────┼─────────────────┤
│7.│91.7.23   │30,000                            │
├─┼─────┼─────────────────┤
│8.│91.11.7   │51,966                            │
├─┼─────┼─────────────────┤
│9.│91.12.27  │25,000                            │
├─┼─────┼─────────────────┤
│10│92.1.27   │100,000                           │
├─┼─────┼─────────────────┤
│11│92.9.4    │7,699                             │
├─┼─────┼─────────────────┤
│12│93.2.23   │100,000                           │
├─┼─────┼─────────────────┤
│13│93.8.31   │2,550                             │
├─┴─┬───┴─────────────────┤
│總計  │397,215                                   │
└───┴─────────────────────┘

司法院資訊處製作；財團法人民間司法改革基金會備份。
